臺灣桃園地方法院民事判決　　　　　　 110年度簡上字第51號
上　訴　人　陳珮瑜　
訴訟代理人　李國煒律師
複　代理人　劉育志律師
被　上訴人　台新國際商業銀行股份有限公司

法定代理人　尚瑞強　
訴訟代理人　邱志仁　
　　　　　　卓駿逸　
上列當事人間請求清償債務事件，上訴人對於民國109 年12月11
日本院109 年度桃簡字第1748號第一審判決提起上訴，本院於民
國110 年9 月28日言詞辯論終結，判決如下：
    主  文
原判決關於命上訴人給付超過如附表所示之利息，及該部分假執
行之宣告均廢棄。
上開廢棄部分，被上訴人於第一審之訴駁回。
其餘上訴駁回。
第二審訴訟費用由上訴人負擔。
    事實及理由
一、本件被上訴人起訴主張：訴外人林主福於民國96年8 月29日
    向伊借款新臺幣（下同）26萬3,447 元，並簽定整合型信用
    貸款借據暨約定書（下稱系爭約定書），約定借款期間為自
    96年8 月29日至103 年8 月29日，按年利率百分之20計息，
    林主福應於每月29日還款4,239 元。詎林主福自96年9 月29
    日起未依約繳納本息，其所欠債務依約視為全部到期，又林
    主福於108 年8 月8 日死亡，上訴人為其唯一繼承人，應於
    繼承遺產範圍內承受林主福財產上權利與義務，爰依消費借
    貸及繼承之法律關係，求為命上訴人於繼承林主福遺產範圍
    內，給付被上訴人26萬3,447 元，及自96年9 月29日起至清
    償日止，按週年利率百分之20計算之利息之判決等語。
二、上訴人則以：系爭約定書所載利率，係被上訴人以定型化契
    約條款片面規定，而被上訴人現在之整合信貸廣告，或稱年
    利率百分之3.99、或稱總費用年利率百分之4.12至16.39 ，
    被上訴人自96年迄今均未降低系爭約定書約定之利率，違反
    平等互惠原則，顯不利於上訴人而顯失公平，依民法第247
    條之1 第4 款、消費者保護法第12條第2 項第1 款、消費者
    保護法施行細則第14條第4 款規定，無效。又現今利率已普
    遍降低，本件亦應符合民法第227 條之2 第1 項規定之情事
    變更，而應參考民法第252 條之立法理由酌減利率。另被上
    訴人請求利息超過5 年部分已罹於時效，且自110 年7 月20
    日起發生之利息，超過週年利率百分之16部分為無效。再者
    ，林主福並無遺產，上訴人自無清償義務，林主福縱有遺產
    ，亦應先扣除上訴人為林主福支出之醫療費及喪葬費合計63
    萬6,220 元等語，資為抗辯。
三、原審為被上訴人勝訴之判決，上訴人不服提起上訴，並聲明
    ：⑴原判決廢棄；⑵被上訴人於第一審之訴駁回。被上訴人
    則為答辯聲明：上訴駁回。
四、利息或其他報償，應於契約所定期限支付之；未定期限者，
    應於借貸關係終止時支付之。但其借貸期限逾一年者，應於
    每年終支付之。借用人應於約定期限內，返還與借用物種類
    、品質、數量相同之物，未定返還期限者，借用人得隨時返
    還，貸與人亦得定一個月以上之相當期限，催告返還。約定
    利率，超過週年百分之16者，超過部分之約定，無效。繼承
    人自繼承開始時，除本法另有規定外，承受被繼承人財產上
    之一切權利、義務；繼承人對於被繼承人之債務，以因繼承
    所得遺產為限，負清償責任。利息、紅利、租金、贍養費、
    退職金及其他一年或不及一年之定期給付債權，其各期給付
    請求權，因五年間不行使而消滅。時效完成後，債務人得拒
    絕給付。修正之民法第205 條之規定，於民法債編修正施行
    前約定，而於修正施行後發生之利息債務，亦適用之。民法
    第477 條、第478 條、第205 條、第1148條第1 項前段、第
    2 項、第126 條、第144 條第1 項、民法債編施行法第10條
    之1 定有明文。另依民法債編施行法第36條第5 項規定，
    110 年1 月20日修正並於同日公布之民法第205 條，應自公
    布後6 個月即110 年7 月20日施行；再依民法第129 條第1
    項第3 款、第2 項第1 款規定，消滅時效，因起訴而中斷，
    而依督促程序，聲請發支付命令與起訴有同一效力。
五、得心證之理由：
（一）本件被上訴人主張：林主福於96年8 月29日向伊借款26萬
      3,447元，並簽定系爭約定書，約定借款期間為自96年8月
      29日至103 年8 月29日，按年利率百分之20計息，林主福
      應按期於每月29日還款4,239 元；詎林主福自96年9 月29
      日起未依約繳納本息，其尚欠26萬3,447 元依約視為全部
      到期，又林主福於108 年8 月8 日死亡，上訴人為其唯一
      繼承人等語，並提出整合型信用貸款借據暨約定書、帳務
      查詢明細及除戶謄本等件為證（見本院109 年度司促字第
      13324 號卷〔下稱支付命令卷〕第3 至9 頁），且為上訴
      人所不爭執，堪可採認，被上訴人自得依消費借貸及繼承
      之法律關係，請求上訴人於繼承林主福遺產之範圍內，清
      償借款本金26萬3,447 元。另關於利息之請求，因上訴人
      行使時效抗辯，被上訴人僅得請求自其聲請核發支付命令
      之日即109 年5 月12日回溯5 年，即自104 年5 月12日起
      算利息（見支付命令聲請狀上本院收文章，支付命令卷第
      2 頁），並依民法債編施行法第10條之1 、第36條第5 項
      規定，應按系爭約定書所載年利率百分20計息至110 年7
      月19日，自110 年7 月20日起至清償日止則應按年利率百
      分16計息，逾此部分之利息請求為無理由，應予駁回。
（二）上訴人雖否認被上訴人之主張，並以前詞抗辯，然查：
    1.依照當事人一方預定用於同類契約之條款而訂定之契約，
      為左列各款之約定，按其情形顯失公平者，該部分約定無
      效：一、免除或減輕預定契約條款之當事人之責任者。二
      、加重他方當事人之責任者。三、使他方當事人拋棄權利
      或限制其行使權利者。四、其他於他方當事人有重大不利
      益者。定型化契約中之條款違反誠信原則，對消費者顯失
      公平者，無效。定型化契約中之條款有下列情形之一者，
      推定其顯失公平：一、違反平等互惠原則者。二、條款與
      其所排除不予適用之任意規定之立法意旨顯相矛盾者。三
      、契約之主要權利或義務，因受條款之限制，致契約之目
      的難以達成者。民法第247 條之1 、消費者保護法第12條
      定有明文。上訴人雖抗辯被上訴人均未降低利率為顯失公
      平云云，然前揭條文所規範者，乃定型化契約之內容，上
      訴人所稱被上訴人迄未降低利率云云，無關被上訴人與林
      主福間消費借貸契約之內容（即系爭約定書之內容），而
      係該消費借貸契約成立生效後之情境，不在前揭條文規範
      之列，本院復查無系爭約定書上有何按其情形顯失公平之
      情事，此部分抗辯於法無據，並無可採。
    2.契約成立後，情事變更，非當時所得預料，而依其原有效
      果顯失公平者，當事人得聲請法院增、減其給付或變更其
      他原有之效果。約定之違約金額過高者，法院得減至相當
      之數額。民法第227 條之2 第1 項、第252 條定有明文。
      本件上訴人雖援引民法第227 條之2 第1 項之規定及民法
      第252條立法理由，抗辯應酌減利率云云，惟依民法第227
      條之2 第1 項規定，變更效果之聲請須起訴為之，上訴人
      僅以意思表示為之，不生效力；另民法第252 條係違約金
      酌減之規定，被上訴人請求給付者為利息，違約金旨在填
      補損害，利息則係使用原本之對價，性質不同，並無類推
      適用之餘地，況民法上未設有利息酌減之規定，亦非法律
      漏洞，自無類推適用之必要。此部分抗辯於法無據，並無
      可採。
    3.民法第1148條第2 項係關於繼承人有限責任之規定，其所
      限制者為責任財產之範圍，而非債務之存在，按其規定，
      林主福有無遺產，於被上訴人所主張之債權是否存在不生
      影響；又上訴人抗辯應扣除上訴人為林主福支出之醫療費
      及喪葬費云云，於法無據，並無可採。
六、綜上所述，被上訴人基於消費借貸及繼承之法律關係，請求
    上訴人應於繼承林主福遺產之範圍內，給付被上訴人26萬3,
    447 元及如附表所示之利息，為有理由，應予准許，逾此範
    圍之請求，為無理由，不應准許。原審就被上訴人之請求不
    應准許部分，為上訴人敗訴之判決，及依職權宣告假執行，
    於法不合，上訴人提起上訴，指摘原判決此部分不當，求為
    廢棄改判，為有理由，爰由本院廢棄改判如主文第2 項所示
    ；至於上開應准許部分，原審對於上訴人為敗訴之判決，並
    依職權宣告假執行，於法並無不合，上訴人仍執前詞指摘原
    審判決此部分為不當，為無理由，應予駁回。
七、本件事證已臻明確，兩造其餘主張、陳述及其所提證據，核
    與判決結果不生影響，爰不逐一論述，附此敘明。
八、據上論結，本件上訴為一部有理由，一部無理由，依民事訴
    訟法第436 條之1 第3 項、第450 條、第449 條第1 項、第
    79條規定，判決如主文。
中    華    民    國    110   年    10    月    26    日
                  民事第一庭  審判長法  官  魏于傑
　
                                    法  官  郭俊德
　
                                    法  官  孫健智
正本係照原本作成。
本判決不得上訴。
中    華    民    國   110    年    10    月    27    日
                                    書記官  鄧竹君
附表：
┌─┬─────┬──────────────────┬─────┐
│編│年利率    │計息期間                            │備註      │
│號│          │                                    │          │
├─┼─────┼──────────────────┼─────┤
│1 │百分之20  │自104 年5 月12日起至110 年7 月19日止│本金均為26│
├─┼─────┼──────────────────┤萬3,447 元│
│2 │百分之16  │自110 年7 月20日起至清償日止        │          │
└─┴─────┴──────────────────┴─────┘